臺灣高等法院臺中分院民事判決　九十三年度再國易字第七號
　　　再審原告　　乙○○○
　　　法定代理人　甲○○
右當事人間請求國家賠償事件，再審原告對於中華民國九十三年九月二十二日本院九
十三年度再國易字第三、五號確定判決提起再審，本院判決如左：
    主    文
再審之訴駁回。
再審訴訟費用由再審原告負擔。
    事實及理由
壹、原確定判決（原審九十一年度國字第二號及本院九十二年度上國易字第二號，下
    各簡稱國字第二號及上國易字第二號）要旨：
一、本件再審原告主張：再審被告於九十年三月二十六日下午二時許，在未依法開立
    沒入餐車之舉發書或其他沒入處分書之情形下，即將再審原告所有當天尚未營業
    置放於彰化縣員林鎮○○路路旁之活動式餐車逕行沒入，僱用怪手將該餐車強行
    吊走，並將該餐車交由彰化縣員林鎮公所清潔隊予以銷燬，經再審原告對再審被
    告所為前述沒入活動式餐車之處分行為聲明異議，台灣彰化地方法院於九十一年
    三月十二日，以九十年度交聲字第一五八號交通事件裁定，認定再審被告前述沒
    入活動式餐車之處分程序有瑕疵，而將再審被告所為上述沒入餐車之處分行為予
    以撤銷確定在案。又查再審原告所有之上述餐車為營生之工具，並非廢棄物清理
    法第二條所稱之垃圾、糞尿足以污染環境衛生等之「一般廢棄物」，亦非該法所
    稱具有毒性、危險性或其以外之「事業廢棄物」，不得視為廢棄物而予銷燬，再
    審被告之警員竟於執行職務時，不顧再審原告之阻止，僱用怪手將該餐車強行吊
    走，將該餐車用強制力沒入，當然有故意或過失，造成侵害再審原告財產權之結
    果，兩者間有因果關係，依國家賠償法第二條第二項規定，再審被告自應對再審
    原告負國家損害賠償責任。
二、再審被告則以：再審原告於前開處所置放活動式餐車，原屬違規，本不受法律保
    護，再審被告之員警將該餐車予以沒入移走，即不得認為「故意或過失不法侵害
    再審原告之權利」，且上述處分程序之瑕疵可以補正，前述餐車屬廢棄物，再審
    被告之警員依廢棄物清理法將之移走銷燬，並未損害再審原告之權利等語，資為
    抗辯。
貳、原確定判決及提起再審之訴情形：
一、本件再審原告於第一審即臺灣彰化地方法院九十一年度國字第二號起訴，求為判
　　決：
    (一)再審被告應返還再審原告（國字第二號）如附表所示物品，如不能返還時，應
      賠償再審原告新台幣（下同）貳拾參萬玖仟柒佰元整，及自起訴狀繕本送達翌
      日起至清償日止，按年息百分之五計算之利息。
    (二)再審被告應賠償再審原告玖拾玖萬壹仟玖佰伍拾元及自起訴狀繕本送達翌日起
      至清償日止，按年息百分之五計算之利息，並自民國九十一年九月一日起至前
      開聲明第二項債務清償完畢日止，按月賠償上訴人伍萬捌仟參佰伍拾元。
    (三)再審被告應賠償再審原告非財產上損害新台幣壹拾萬元整暨自起訴狀繕本送達
      翌日起至清償日止，按年息百分之五計算之利息。
    (四)願提供現金或等值之銀行可轉讓定期存款單供擔保，請准宣告假執行。
    而臺灣彰化地方法院九十一年度國訴字第二號判決再審原告全部敗訴，並駁回其
    假執行之聲請，此經本院調閱原上開審卷宗，核閱無誤。
二、再審原告就國字第二號案件全部不服，上訴第二審即本院九十二年度上國易字第
    二號案件，經審理結果，判決再審原告全部敗訴，而告確定。此經本院調閱上開
    審卷宗，審閱無誤。
三、再審原告就國字第二號及上國易字第二號號確定判決，依民事訴訟法第四百九十
    六條第一項第一款、第十三款之規定，提起再審之訴即本院九十二年度再國易字
    第一號（下簡再國易字第一號），求為判決：(一)臺灣彰化地方法院九十一年度國
    字第二號及本院九十二年度上國易字第二號確定判決均廢棄。(二)再審被告應賠償
    再審原告一百六十五萬五千零四十元及自前程序第一審起訴狀送達翌日起至清償
    日止按年利率百分之五計算之利息。(三)再審被告應另自民國九十一年九月一日起
    至前項債務清償完畢日止，按月賠償再審原告八萬五千零二十元。(四)再審原告願
    以現金或等值之可轉讓定期存單供擔保，請准宣告假執行。經再國易字第一號審
    理結果，認為再審之訴一部有理由，一部無理由，並判決：(一)臺灣彰化地方法院
    九十一年度國字第二號及本院九十二年度上國易字第二號確定判決關於駁回再審
    原告後項之訴部分及訴訟費用之裁判均廢棄。(二)右廢棄部分，再審被告應給付再
    審原告新台幣參拾萬壹仟肆佰壹拾玖元及自民國九十一年十月十二日起至清償日
    止按年息百分之五計算之利息。(三)再審原告其餘之訴及擴張之訴均駁回。(四)再審
    （含擴張之訴）及前程序訴訟費用由再審被告負擔五分之一，餘由再審原告負擔
    。(五)再審原告假執行之聲請駁回。並確定在案，此經本院調閱上開卷宗，核閱無
    誤。
四、再審原告對再國易字第一號號案件敗訴部分，提起再審之訴，即本院九十三年度
    再國易字第三、五號（下簡稱再國易字第三、五號），經審理結果，駁回其再審
    之訴。
五、再審原告對再國易字第三、五號案件敗訴部分，提起再審之訴，即本院九十三
　　年度再國易字第七號（下簡稱再國易字第七號），下述之。
參、本院再國易字第七號再審之訴要旨：查再國易字第三、五號案件駁回理由謂：(一)
    本院前確定判決（再國易字第一號）審理程序中，再審被告辯稱：於執行結束前
    ，乙○○○趕至現場，要求員林分局員警別帶走系爭餐車，惟當時員林分局員警
    要求乙○○○應提出身分證件，乙○○○始終不肯，亦未稱系爭餐車為其所有等
    語（見前確定判決書第九頁），按乙○○○如主張其於當時有主動出示身分証件
    ，此乃積極有利於己之事實，應由乙○○○於前訴訟程序中主張之，並提出証據
    以証明之，員林分局並無法就其未出示證件即予離去之消極事實負舉証之責；又
    如係員林分局值勤警員疏忽未要求其提出證件即逕開立舉發單，乙○○○亦應於
    前確定程序中主張之，該情事既已存在於前訴訟程序中，其明知該事由而不為主
    張者，依上開法條規定，自不得以再審之訴對於確定終局判決聲明不服。(二)乙○
    ○○又以其於前程序中已提出再証四號之訴願書，而主張員林分局至遲於九十年
    四月十七日即已知其姓名，即可開立罰單云云，惟查：依乙○○○於前程序所提
    出九十年四月十七日所具之訴願書（見本院前審再字卷第一二七號），內容係請
    求應員林分局應將於九十年三月二十六日在員林鎮○○路公賣局前所沒入其所有
    之活動式餐車之行政處分予以撤銷，並返還該餐車等情，與員林分局是否得開立
    罰單，係屬二事；況於乙○○○提出該訴願書時，已非員林分局警員執行吊走系
    爭餐車之當時，與原確定判決認定乙○○○於吊走餐車之當時，因未能提出身分
    證件，致警員無從製發舉發書，始將系爭餐車吊走，而認定黃楊秀棉應負二分之
    一過失責任無關。因之；乙○○○以原確定判決有足影響於判決之重要證物，漏
    未斟酌，有民事訴訟法第四百九十七條之再審事由云云，顯不足採云云。惟查，
    「舉證責任分配錯誤」及「認定事實不憑證據」之情況，屬判決「違背法令」事
    由，最高法院七十九年度第一次民事庭會議參照。而判決「違背法令」其程度達
    到「顯有錯誤」之情況，即是「適用法規顯有錯誤」之再審事由。查再審被告於
    再國易字第一號雖抗辯：．．．惟當時員林分局員警要求乙○○○應提出身分證
    件，乙○○○始終不肯．．云云，為該案再審原告所否認，並辯稱，當時再審被
    告並未請再審原告出示證件等詞，依舉證責任之分配原則，自應由再審被告就上
    開抗辯，負舉證之責，乃再國易字第三、五號判決卻認定再審原告應負舉證之責
    云云，顯有「舉證責任分配錯誤」及「認定事實不憑證據」之情況。另上開再國
    易字第三、五號判決謂：如係員林分局值勤警員疏忽未要求其提出證件即逕開立
    舉發單，乙○○○亦應於前確定程序中主張之，該情事既已存在於前訴訟程序中
    ，其明知該事由而不為主張者云云，亦有「認定事實不憑證據」之情況。又按道
    路交通管理處罰條例第九十條明定：「違反本條例之行為，自行為成立之日起；
    行為有連續或繼續之狀態者，自行為終了之日起，逾三個月不得舉發」。是再審
    被告自九十年三月二十六日沒入再審原告餐車之日起，算至三個即九十年六月二
    十日止，仍得開立舉發單，然於再審原告九十年四月十七日書立訴願書時起，再
    審被告即已知再審原告姓名，即可開立罰單，惟再審被告仍遲遲未依法開立舉發
    單，自難認再審原告與有過失云云。乃再國易字第三、五號漏未斟酌該訴願書證
    物。為此，再審原告依民事訴訟法第四百九十六條第一項第一款及同法第四百九
    十七條對再國易字第三、五號提起再審之訴，求為判決：(一)鈞院九十三年度再國
    易字第三、五號及九十二年度再國易字第一號確定判決關於駁回再審原告請求新
    台幣（下同）三十五萬三千四百一十九元暨遲法定延利息部分之訴、及命負擔訴
    訟費用部分之裁判均廢棄。(二)右廢棄部分，再審被告應再給付再審原告三十五萬
    三千四百一十九元、及自九十二年四月一日起至清償日止，按年息百分之五計算
    之利息。(三)前程序及再審訴訟費用，均由再審被告負擔。
肆、得心證之理由：
一、按再審之訴，法院認無再審理由，判決駁回後，不得以同一事由，對於原確定判
    決或駁回再審之訴之確定判決，更行提起再審之訴，民事訴訟法第四百九十八條
    之一定有明文。查再審原告前對再國易字第三、五號之再審事由謂：再國易字第
    一號漏末斟酌再審原告九十年四月十七日書立之訴願書證物，而有民事訴訟法第
    四百九十七條：「足影響於判決之重要證物，漏未斟酌」之再審事由，並經再國
    易字第三、五號駁回在案，有再審卷宗及再審判決書可證。茲提本件再審之訴，
    又以該訴願書之「漏未斟酌」之同一再審事由，提起再審之訴，揆諸上開說明，
    再審原告此部分之再審之訴，顯不合法，合先明。
二、又按民事訴訟法第四百六十九條有關判決「當然為違背法令」之得上訴第三審之
    規定，與同法第四百九十六條有關「適用法規顯有錯誤」之再審事由，乃分別規
    定於民事訴訟法第三編第第二章與第五編之不同章節，此觀該條條文自明。再者
    ，前者，乃當事人或訴訟關係人不服高等法院及其分院第二審判決，提起上訴程
    序要件；後者，再審為對於確定之終局判決而再開始訴訟之程序要件。準此，民
    事訴訟法第四百六十九條有關判決「當然為違背法令」之規定與同法第四百九十
    六條有關「適用法規顯有錯誤」規定，兩者在立法目的、規範對象、範圍、性質
    、要件、及法律效果迴異，自難互相比附援引。次按民事訴訟法第四百九十六條
    第一項第一款所謂適用法規顯有錯誤，係指就事實審所確定之事實適用法規顯有
    錯誤而言。至事實審取捨證據、認定事實容有不當，當事人僅得據為上訴理由，
    尚難以此指為合於前述「適用法規顯有錯誤」之再審原因（最高法院七十二年度
    台再字第一二五號、七十九年台再字第七號民事裁判參照）。查，就再審被告抗
    辯：．．．惟當時員林分局員警要求乙○○○應提出身分證件，乙○○○始終不
    肯．．等語，縱有「舉證責任分配」未當情形，揆諸上開說明，亦屬民事訴訟法
    第四百六十九條有關判決「當然為違背法令」之範疇，而非同法第四百九十六條
    有關「適用法規顯有錯誤」再審事由，是再審原告主張有「適用法規顯有錯誤」
    之再審事由云云，顯不足採。再者，就再審被告抗辯：．．．惟當時員林分局員
    警要求乙○○○應提出身分證件，乙○○○始終不肯．．等詞，有彰化縣警察局
    員林分局拒絕國家賠償決定書之公文書在卷可稽（見國字第二號卷第二五、二六
    頁），是再審原告主張有「認定事實不憑證據」之情形云云，顯有誤會。綜上，
    再審原告主張本件有民事訴訟法第四百九十六條第一項第一款及同法第四百九十
    七條之再審事由云云，顯無理由。
伍、本件事證已臻明確，兩造其餘攻擊或防禦方法及所提證據，均與本院心證之形成
    及判決結果，不生影響，爰不一一再加以論述，併此明．
陸、據上論結，本件再審之訴顯無理由，並不經言詞辯論為之，依民事訴訟法第四百
    九十八條之一、第五百零二條第二項、第七十八條，判決如主文。
中　　　華　　　民　　　國　　九十三　　年　　 十一　　 月　　 三十　　 日
~B1民事第六庭審判長法　官　吳火川
~B2　　　　　　　　法　官　饒鴻鵬
~B3　　　　　　　　法　官　陳繼先
右為正本係照原本作成。
不得上訴。
~B 　 　　　　　　書記官　林育德
中　　　華　　　民　　　國　　九十三　　年　　 十二　　 月　　　一　　　日
　　　　　　　　　　　　　　　　　　　　　　　　　　　　　　　　　　　　Ｙ
